【裁判字號】    90,台上,5463
【裁判日期】    900906
【裁判案由】    貪污
【裁判全文】
最高法院刑事判決                                九十年度台上字第五四六三號
    上  訴  人  甲○○
    選任辯護人  連元龍律師
                陳建瑜律師
    上  訴  人  乙  ○
    選任辯護人  吳秀菊律師
右上訴人等因貪污案件，不服台灣高等法院中華民國九十年五月八日第二審判決（八
十七年度上訴字第四三三二號，起訴案號：台灣基隆地方法院檢察署八十六年度偵字
第五二八三、五四八一號），提起上訴，本院判決如左：
    主  文
原判決撤銷，發回台灣高等法院。
    理  由
本件原判決認定上訴人甲○○原係前台灣省立基隆高級中學（下稱基隆中學）總務室
主任，朱宏遠（已退休，通緝中）係校長，均為依據法令從事公務之人員。二人因承
辦、監督該校「後山新增校地整地及週邊設施工程」（下稱「新增校地工程」）招標
等作業，見有利可圖，於民國八十四年五月間，由甲○○向上訴人乙○表示該工程預
算約有新台幣（下同）九千萬元，如願支付總工程款百分之十五回扣之廠商，校方必
配合使其得標，並給予乙○一筆可觀之介紹費。乙○乃與甲○○、朱宏遠共同基於犯
意聯絡，將此訊息告知黃春生尋得有意投標之陳朝坤（均已判決無罪確定）。陳朝坤
認回扣比例過高，經雙方協調降為總工程款百分之十二點五，並約定開標前先支付以
五百萬元為上限之回扣款，餘款則俟得標施工後給付。商議既定，甲○○復依乙○及
黃春生之意見，在工程招標補充說明內加列投標廠商之條件，並縮短領表及開標之期
限，藉以減少參與投標之廠商，提高陳朝坤得標機率。陳朝坤即借用眾將營造有限公
司（下稱眾將公司）牌照參加投標，並尋得洛城營造等公司配合，以免投標廠商不足
導致流標。陳朝坤、黃春生則基於共同行賄之犯意聯絡，於開標日前一日或二日，先
將二百萬元之回扣款交予黃春生，由黃春生及乙○轉交甲○○收受。同年六月九日開
標時，前台灣省審計處（下稱前審計處）以基隆中學所送預估底價未經各級經辦人員
核章，且彙計有誤等由，函請查明釐正後再行辦理。開標會議主席甲○○乃當場宣佈
暫停開標。至同月十三日再行開標時，前審計處復以基隆中學於開標前一日始將預估
底價及空白標單送達該處，與規定不符，且預估底價仍未經各級經辦人員核章，急電
暫緩開標。甲○○再當場宣佈停標，參與投標之廠商因押標金高達數百萬元，倘無限
期押於基隆中學，有礙週轉或增加利息支出，聞訊嘩然。乙○即告知黃春生稱朱宏遠
言明倘不再交付二百萬元，可能不開標。黃春生恐事情生變，遂與乙○共同向陳朝坤
收取二百萬元後轉交朱宏遠。其間，甲○○與基隆中學行政暨稽核小組成員先後至校
長室與朱宏遠開會，決議有條件開標，由最低標之廠商簽訂切結書，載明開標後如上
級機關不予核准，所訂契約視同無效等條件。在場之廠商亦無異議，隨即於同日下午
開啟標封，宣佈由陳朝坤借牌之眾將公司得標。但前審計處又以基隆中學補送招標資
料之時間過近，且仍有浮列數量等情形，不予認定開標結果。陳朝坤得知上情，透過
黃春生、乙○要求返還已付之四百萬元，甲○○經由乙○介紹，向林金鏞借得二百萬
元返還陳朝坤。嗣又簽發面額各五十萬元之本票二張予陳朝坤，但未兌現等情。因而
撤銷第一審關於甲○○、乙○部分之判決，改判仍論處甲○○、乙○共同依據法令從
事公務之人員，經辦公用工程，收取回扣罪刑。固非無見。
惟查：(一)修正前貪污治罪條例第四條第一項第三款收取回扣罪之所謂「回扣」，係指
與對方期約，將應給付之建築費或工程價款中，提取一定比率或扣取其中一部分，圖
為不法所有者而言。此與同條項第五款及第五條第一項第三款之所謂「賄賂」，係以
違背職務之行為或以其職務上之行為為對價關係，而為不法之給付者，迥不相同。原
判決事實欄認定甲○○、朱宏遠因經辦「新增校地工程」，與乙○共同基於收取回扣
之犯意聯絡，先後向陳朝坤收取四百萬元之回扣款，因論以修正前貪污治罪條例第四
條第一項第三款之收取回扣罪。但其理由則謂「被告乙○係與被告甲○○、朱宏遠基
於共同受賄之意思而收受回扣款」、「堪認證人黃春生係與陳朝坤本於行賄之意思，
被告乙○與被告甲○○本於共同受賄之意思，同時在場監督交付、收受回扣之過程」
、「證人黃春生係與陳朝坤本於行賄之意，被告乙○係與被告甲○○本於共同受賄之
意思」、「（甲○○）進而與另案共同被告朱宏遠共同收受四百萬元之賄賂」、「被
告甲○○與另案共同被告朱宏遠收受之賄賂共計四百萬元」（見原判決第十一面第十
四行至第十五行、第十四面第十七行至第十八行、第十七面第五行至第六行、第三十
面第十五行、第三十一面第三行至第四行）。不但與事實之記載相互齟齬，且將「回
扣」與「賄賂」兩者混淆，難謂無判決所載理由矛盾之違誤。(二)被告之自白，須非出
於強暴、脅迫、利誘、詐欺或其他不正之方法，且與事實相符者，始得採為證據。如
果被告之自白，係出於不正之方法，即非適法之證據，則不問自白之內容是否與確事
實相符，均不能採為判決之基礎。故審理事實之法院，遇有被告對於自白提出刑求之
抗辯時，應先於其他事實而為調查。甲○○於原審具狀稱其於法務部調查局台北縣調
查站（下稱台北縣調查站）訊問時，由調查員輪番上陣，疲勞轟炸，威脅利誘，且未
依其供述製作筆錄，至移送檢察官偵查時，整整二十四小時未曾闔眠等語（見原審卷
第二宗第五十二頁反面）。原審對於甲○○此項刑求之抗辯，未先於其他事實而為調
查，遽採該調查站中之供述為判決之基礎，併嫌欠洽。(三)原判決謂甲○○與朱宏遠收
受之賄賂（回扣）共四百萬元，其中二百萬元已由甲○○返還黃春生、陳朝坤；其餘
二百萬元並無證據證明已由朱宏遠返還（見原判決第三十一面第三行至第八行）。但
甲○○於台北縣調查站供稱：「記得我向林金鏞借得前開二百二十萬元，隔了數日之
後，前開二張支票，其中一張一百二十萬元兌現後，乙○與本人共同到……咖啡廳裡
，當面還給陳朝坤，當時陳朝坤還寫了一張字據交由乙○為憑，乙○有影印這張字據
給我為憑。另外乙○把另外一張一百萬元的支票交給張明春。乙○有影印這張交給張
明春的一百萬元收據給我為憑。」等語，並提出收據二張為證（見五二八三號偵查卷
第七頁反面、第八頁、第十三頁、第十四頁）。倘若不虛，則甲○○似已返還回扣款
其中之二百二十萬元，非僅二百萬元。是原判決認定之事實，與卷內資料不盡適合，
已有可議。且原判決認定其餘二百萬元。由甲○○另簽發面額五十萬元之本票二張返
還陳朝坤，復與理由內所載甲○○簽發面額共二百萬元之本票四張予黃春生（見原判
決第六面第十二行至第十三行、第十九面第十八行），前後歧異。再，原判決既謂無
證據證明朱宏遠已返還其餘二百萬元之回扣款，乃又採憑乙○、甲○○之供述，以上
開工程廢標後，朱宏遠曾表示已電匯二百萬元至黃春生指定之帳戶，據此認定朱宏遠
與甲○○等人共同收取回扣（見原判決第十九面第三行至第十六行），亦有矛盾。事
實未臻明瞭，原審未詳細調查釐清，遽行判決，不無違誤。(四)原判決依憑台北縣調查
站之覆函，謂乙○並非自首，乃係以證人之地位，化名向該站檢舉而展開調查（見原
判決第二十八面第十二行至第十四行）。但依台北縣調查站移送書備註欄記載：「本
案係乙○主動向本站自首並進而查獲其他共犯，請依貪污治罪條例第八條規定酌減或
免除其刑。」（見五四八一號偵查卷第三頁），與上開覆函之內容不相一致。究竟乙
○向台北縣調查站檢舉之內容如何？是否於其犯罪未發覺前自承犯罪而接受裁判？何
時自首？亦屬不明。原判決理由又謂：「右開事實，業據上訴人即被告乙○於調查站
、偵查時坦承不諱」（見原判決第七面第十三、十四行），並援引其於調查站及偵查
中之相關自白，資為有罪判決之論據。則乙○倘成立犯罪，有無修正前貪污治罪條例
第八條，或現行貪污治罪條例第九條、第八條減免其刑規定之適用，亦饒有再事探求
餘地。實情如何，允宜詳查究明，始足為適用法律之依據。上訴意旨指摘原判決違背
法令，尚非全無理由，應認有撤銷發回更審之原因。
據上論結，應依刑事訴訟法第三百九十七條、第四百零一條，判決如主文。
中      華      民      國     九十     年      九      月      六      日
                              最高法院刑事第五庭
                                  審判長法官  紀  俊  乾
                                        法官  黃  正  興
                                        法官  劉  介  民
                                        法官  陳  東  誥
                                        法官  張  春  福
      右正本證明與原本無異
                                              書  記  官
中      華      民      國     九十     年      九      月      十      日


司法院資訊處製作；財團法人民間司法改革基金會備份。
